【裁判字號】    97,消債更,65
【裁判日期】    970526
【裁判案由】    更生事件
【裁判全文】
臺灣臺南地方法院民事裁定            97年度消債更字第65號
債  務  人  甲○○
                        號
上列當事人因消費者債務清理事件聲請更生，本院裁定如下：
    主    文
聲請駁回。
聲請費用由債務人負擔。
    理    由
一、本件聲請意旨略以：債務人甲○○有不能清償債務之虞之情
    事，且其無擔保或無優先權之債務總額未逾新臺幣（下同）
    1,200萬元，復未經法院裁定開始清算程序或宣告破產，前
    雖與債權金融機構成立債務協商，然因債務人每個月收入扣
    除每個月依協商條件應清償之金額，無法維持最低基本生活
    ，且債務人又因病增加支出，此外，債務人子女之學費亦增
    加，債務人因不可歸責於己之事由，致履行顯有重大困難，
    為此，依消費者債務清理條例提出本件更生之聲請等語。
二、按債務人與金融機構協商成立者，不得聲請更生或清算，但
    因不可歸責於己之事由，致履行顯有重大困難者，不在此限
    ；本條例施行前，債務人依金融主管機關協調成立之中華民
    國銀行公會會員辦理消費金融案件無擔保債務協商機制與金
    融機構成立之協商，準用前項之規定，消費者債務清理條例
    第151條第5項、第6項分別定有明文。衡諸債之關係，係以
    當事人間之信賴關係為基礎，為社會經濟組織之重要支柱，
    故當事人於以法律行為追求自己之利益之際，亦應顧及對方
    之利益，並考量債權債務在社會上之作用，本於誠實及信用
    之原則，行使債權及履行債務。是對於已陷入經濟上困境之
    消費者，若任其於惡性循環之債務窘境中自生自滅，將衍生
    嚴重之社會問題，難以維持安定之社會經濟秩序，故為兼顧
    債權人、債務人雙方之利益，對陷於經濟上困境之消費者，
    乃允其於消費者債務清理條例施行後，得選擇以重建型之更
    生程序或清算型之清算程序清理其債務，藉以妥適調整債務
    人與債權人及其他利害關係人間之權利義務關係，保障債權
    人獲得公平受償，並謀求消費者經濟生活之重建復甦機會。
    惟對於已與金融機構協商成立，或於本條例施行前，已依金
    融主管機關協調成立之中華民國銀行公會會員辦理消費金融
    案件無擔保債務協商機制與金融機構成立協商之債務人，若
    非因不可歸責於己之事由，致履行顯有重大困難，僅係為圖
    謀減免債務，而不為債務之履行，自有違債權契約為誠信契
    約之本旨，故依消費者債務清理條例第151條第6項準用同條
    第5項前段之規定，不得聲請更生或清算，始能避免肇致道德
    危險。次按聲請更生或清算不合程式或不備其他要件者，法
    院應以裁定駁回之，但其情形可以補正者，法院應定期間先
    命補正，消費者債務清理條例第8條亦有明文規定。
三、經查：
(一)、債務人前於消費者債務清理條例施行前，依金融主管機關協
    調成立之中華民國銀行公會會員辦理消費金融案件無擔保債
    務協商機制與金融機構於95年5月間成立協商，當時債務人
    之無擔保債務總額為1,407,729元，雙方約定聲請人每月應
    償還款項合計為17,100元，聲請人自95年5月10日起開始依
    約繳款，繳款18期至96年10月止，其後即未再履行，迄今尚
    欠如附表所示之債權金額等情，已據債務人提出協議書及無
    擔保債務還款計劃為證，且有中國信託商業銀行股份有限公
    司民事陳報狀、華南商業銀行股份有限公司民事陳報狀、台
    北富邦商業銀行股份有限公司民事陳報狀、荷商荷蘭商業銀
    行股份有限公司台北分公司函（原債權人台東區中小企業銀
    行股份有限公司）、遠東商業銀行股份有限公司債權人債權
    陳報狀及香港商上海匯豐銀行股份有限公司（原債權人中華
    商業銀行股份有限公司）民事陳報狀附卷可稽，堪信為真實
    。
(二)、聲請人雖主張其於消費者債務清理條例施行前，依金融主管
    機關協調成立之中華民國銀行公會會員辦理消費金融案件無
    擔保債務協商機制與金融機構成立之協商，然因債務人每個
    月收入扣除每個月依協商條件應清償之金額，無法維持最低
    基本生活，且債務人又因病增加支出，此外，債務人子女之
    學費亦增加，其因不可歸責於己之事由，致履行顯有重大困
    難，為此應許其聲請更生等語，並提出奇美醫院就醫證明、
    收費收據及97年4月8日診斷證明書（記載：債務人左側坐骨
    神經壓迫，需復健休息等語）為憑；惟查：
  1.債務人與其配偶共育有3名子女（17歲、15歲、13歲），而
    債務人之配偶於第三人公司工作，其每月勞保投保薪資為22
    ,800元，名下有汽車乙輛及對大同股份有限公司之投資；債
    務人於正道工業股份有限公司工作，其每月勞保投保薪資為
    43,900元，名下有汽車兩輛；此有戶籍謄本、勞保局電子閘
    門查詢作業被保險人投保資料查詢及稅務電子閘門財產所得
    調件明細表在卷足憑，可認債務人與其配偶每月薪資所得（
    不含加班費）合計約為66,700元。又參酌96年度每人免稅額
    77,000元計算每人每月基本生活所需約6,500元，核與債務
    人陳明其3名子女每年教育費合計約10萬元、生活費每人每
    月各3,000元相當，則債務人及其配偶、子女每人每月生活
    費（含子女教育費）平均以6,500元計算，再加上債務人每
    月支付之房租8,500元，已據債務人提出每月房屋租金郵政
    劃撥儲金存款收據附卷可稽，則債務人家庭每月實際家庭生
    活費用合計約41,000元（計算式：6500×5＋8500=41000）
    ，是依此計算，債務人家庭每月薪資所得扣除每月家庭生活
    費用後之餘額，尚非不能履行債務人依債務協商約定每月應
    償還之款項17,100元。
  2.債務人雖曾因病前往奇美醫院就醫診治，然觀其多次就醫之
    醫療費用總計為2,308元，有收費收據附卷可查，且奇美醫
    院經本院函詢債務人病情、治療情形及目前復原情況為何？
    是否需要相當期間之休養始能康復而回復正常工作？等事項
    ，則函覆略以：債務人於96年7月9日至同年月12日曾住院檢
    查，然住院後所有檢查（包含腦部影像、脊髓液檢查及病菌
    檢查）均正常，且住院期間之不適（包括聲帶、雙上肢）均
    緩慢進步；嗣債務人至該院內分泌科檢查，針對淋巴結之檢
    查，懷疑為非典型之感染；其後債務人再至血液腫瘤科以抽
    血檢查及胸部電腦斷層檢查，抽血及電腦斷層並無特別異常
    等語；並斟酌債務人之薪資所得自95年10月1日之38,200元
    已多次調整至97年4月1日之43,900元，有奇美醫院97年5月6
    日（97）奇醫字第2310號函附病情摘要及勞保局電子閘門查
    詢作業被保險人投保資料查詢在卷可按，難認債務人一時身
    體不適，及因病增加醫療費用之支出，已致其履行債務顯達
    重大困難之程度。
  3.再債務人所稱其子女之學費增加，致其履行債務顯有重大困
    難，並未提出積極事證以實其說，且參我國國民義務教育後
    之教育費用，金融機構為配合政府政策亦有提供學生就學低
    利貸款，且於學生就學期間毋須還款之優惠條件，故難僅憑
    債務人空言主張其子女學費增加，而遽認債務人因不可歸責
    於己之事由，致其履行債務顯有重大困難。縱債務人為了償
    還債務，必須經歷履行期間較不寬裕之經濟生活，然此乃債
    務人於負擔債務時即得預見，是依誠實及信用之原則，債務
    人於有履行可能性時，仍應誠實勤勉地履行債務，要難與金
    融機構成立協商後，又得率爾聲請依更生程序清理其債務。
    惟債務之履行，除了債務人之努力之外，亦需金融機構之債
    權人審慎評量其社會責任，對有還款誠意之債務人給予最大
    之協助，並於追求自己利益之際，兼顧對方之利益，體現誠
    信原則之精神，自不待言。
四、綜上所述，債務人於消費者債務清理條例施行前，既已與金
    融機構之債權人依金融主管機關協調成立之中華民國銀行公
    會會員辦理消費金融案件無擔保債務協商機制成立協商，且
    又無因不可歸責於己致履行顯有重大困難之事由，則其聲請
    更生，顯然違背消費者債務清理條例第151條第6條準用同條
    第5項前段之規定，且上開欠缺又屬無從補正，從而，依上
    開說明，應予駁回其更生之聲請，爰裁定如主文。
中    華    民    國    97    年    5     月    26    日
              民事第三庭    法      官  張季芬
上為正本係照原本作成。
如不服本裁定，應於裁定送達後10日內，以書狀向本院提出抗告
，並繳納抗告費新臺幣1千元。
中    華    民    國    97    年    5     月    26    日
                                書  記  官  顏惠華
 附表：債務人之債權人名稱、債權金額
┌───┬─────────────┬─────────────┬───────────┐
│編號  │債權人名稱                │現存實際債權金額（新台幣）│   備        註       │
├───┼─────────────┼─────────────┼───────────┤
│1     │中國信託商業銀行股份有限公│計至97年5月6日：信用卡款24│是否為自用住宅借款債權│
│      │司                        │,733元，通信貸款15,699元，│□是，■否。          │
│      │                          │現金卡49,933元，合計90,365│是否為擔保或優先權債權│
│      │                          │元。                      │□是，■否。          │
│      │                          │                          │債務人成立債務協商後是│
│      │                          │                          │否毀諾                │
│      │                          │                          │■是，□否。          │
├───┼─────────────┼─────────────┼───────────┤
│2     │華南商業銀行股份有限公司  │至97年4月24日止：信用卡款 │是否為自用住宅借款債權│
│      │                          │項46,864元（含本金42,391元│□是，■否。          │
│      │                          │，及自96年9月18日起至97年4│是否為擔保或優先權債權│
│      │                          │月17日止，按年利率19.71%計│□是，■否。          │
│      │                          │算之利息共計3,679元，及違 │債務人成立債務協商後是│
│      │                          │約金794元。               │否毀諾                │
│      │                          │                          │■是，□否。          │
├───┼─────────────┼─────────────┼───────────┤
│3     │台北富邦商業銀行股份有限公│1.現金卡：債權本金18,888元│是否為自用住宅借款債權│
│      │司                        │  ，一般利息331元，債權金 │□是，■否。          │
│      │                          │  額共計19,219元。並另計延│是否為擔保或優先權債權│
│      │                          │  滯利息，按本金18,888元自│□是，■否。          │
│      │                          │  97年4月16日起至清償日止 │債務人成立債務協商後是│
│      │                          │  按年息20%計算之延滯利息 │否毀諾                │
│      │                          │2.信用貸款：債權本金243,55│■是，□否。          │
│      │                          │  6元，費用100元，並自96年│                      │
│      │                          │  10月19日起至清償日止，按│                      │
│      │                          │  年息12.95%計算之利息，其│                      │
│      │                          │  逾期在6個月以內者按上開 │                      │
│      │                          │  利率10%，逾期在6個月以上│                      │
│      │                          │  者，就超過部分按上開利率│                      │
│      │                          │  20%計算之違約金。       │                      │
├───┼─────────────┼─────────────┼───────────┤
│4     │荷商荷蘭商業銀行股份有限公│至97年5月6日止：債務金額為│是否為自用住宅借款債權│
│      │司                        │700,096元。               │□是，■否。          │
│      │                          │                          │是否為擔保或優先權債權│
│      │                          │                          │□是，■否。          │
│      │                          │                          │債務人成立債務協商後是│
│      │                          │                          │否毀諾                │
│      │                          │                          │■是，□否。          │
├───┼─────────────┼─────────────┼───────────┤
│5     │遠東國際商業銀行股份有限公│消費性貸款：本金98,671元，│是否為自用住宅借款債權│
│      │司                        │自96年10月10日起至97年5月 │□是，■否。          │
│      │                          │12日止，以本金金額按8.59% │是否為擔保或優先權債權│
│      │                          │計算之利息共計4,993元，違 │□是，■否。          │
│      │                          │約金581元（逾期180天以上，│債務人成立債務協商後是│
│      │                          │以利息10%計算違約金，超逾 │否毀諾                │
│      │                          │180天以上，超逾部分依利息 │■是，□否。          │
│      │                          │20%計算違約金）。         │                      │
├───┼─────────────┼─────────────┼───────────┤
│6     │香港商上海匯豐銀行股份有限│至97年5月16日止：積欠97,14│是否為自用住宅借款債權│
│      │公司（原中華商業銀行股份有│1元。                     │□是，■否。          │
│      │限公司）                  │                          │是否為擔保或優先權債權│
│      │                          │                          │□是，■否。          │
│      │                          │                          │債務人成立債務協商後是│
│      │                          │                          │否毀諾                │
│      │                          │                          │■是，□否。          │
└───┴─────────────┴─────────────┴───────────┘


司法院資訊處製作；財團法人民間司法改革基金會備份。
